臺灣高等法院臺南分院刑事判決　　　　 96年度上訴字第168號
上　訴　人
即 自 訴人　乙○○○
自訴代理人　蕭道隆律師
被　　　告　甲○○○
選任辯護人　嚴庚辰律師
　　　　　　陳國瑞律師
上列上訴人因被告詐欺等案件，不服臺灣嘉義地方法院九十五年
度自字第九號中華民國九十五年十二月二十一日第一審判決，提
起上訴，本院判決如下：
    主  文
原判決關於詐欺部分撤銷。
甲○○○被訴詐欺部分自訴不受理。
其餘上訴駁回。
    理  由
一、本件自訴意旨略以：
  (一)嘉義市政府為辦理河濱運動公園預定地土地及地上物救濟金
    ，於民國九十二年度編列新台幣（下同）13,657,883元，而
    於九十四年度發放救濟金額8,024,446元，剩餘經費5,633,4
    37元，本屬原墾戶（承租人）即自訴人乙○○○所應領取有
    關下路頭段假八、九號土地（以下稱系爭土地）、地上改良
    物、農林作物救濟金，未料，被告甲○○○竟意圖為自己不
    法之利益，明知自己根本不符合系爭土地承租人之條件，且
    亦未曾親自前往辦理系爭土地承租人登記事宜，竟仍持以使
    用明知為偽造不實之協議書，向主管機關嘉義市政府教育局
    體健科及工務局下水道科之承辦人員謊稱自己亦是系爭土地
    原承租人之一，意圖取得被認定為原承租人後，得以原承租
    人之一身分領取系爭救濟金，而上開嘉義市政府主管機關人
    員竟未依法行政（如前所述被告基本資格都沒有具備，依法
    即應排除，卻未排除，反而處處刁難自訴人），並間接默認
    被告亦是原承租人之一人，於多次協調會中要求自訴人要與
    被告協調分配，否則，將無法取得系爭土地救濟金，致使自
    訴人受憲法保障之財產權遭受損害。然而系爭土地之原承租
    人在當時之法律限制下，須具備有自耕能力，及住於同一戶
    等之條件，而當時即民國六十年間僅自訴人具備有自耕能力
    之條件，且自訴人亦不曾與被告設籍在同一戶過，換言之，
    被告連形式上基本要件都不符合，基本上就不可能是承租人
    之一，再參酌1.被告向嘉義市政府提出之文件中有關代金聯
    單為影本，且聯單上僅記載「乙○○○等二人」亦未見有被
    告之姓名，又依經濟部水利署函文認定本件系爭嘉義縣政府
    所發使用費代金聯單關於許可使用人之記載乙○○○等二人
    ，應係以戶為單位之許可使用所發之繳費單。2.被告所提出
    之協議書上有關乙○○○之簽名或手印亦均非自訴人所為。
  (二)依被告在臺灣嘉義地方法院另案即九十四年度訴字第四三八
    號民事訴訟事件中之筆錄記載，更可以明白當時被告是與訴
    外人即自訴人之夫鄭仲謨（已歿）間或有民事借貸或合作關
    係（因鄭仲謨人已過世，無法清楚與被告間之法律關係為何
    ，到底是誰欠誰亦無法明白），惟與自訴人一點關係都沒有
    ，且被告自承亦未親自前往辦理承租事宜，而是交由其夫及
    鄭仲謨去辦理，而當時唯一具有自耕能力者卻又僅自訴人一
    人，換言之，當時確實僅有自訴人符合系爭土地承租人之資
    格，被告與其夫甚至自訴人之夫當時亦不具有自耕能力，依
    法令被告自不可能是承租人。至於被告與自訴人先夫間究竟
    有無何種法律關係亦與本件請領救濟金無涉，如果被告有爭
    執，依法自應由被告提起相關民事訴訟，以釐清其與鄭仲謨
    之間關係才是。未料，被告不思正途，竟利用外力（政治力
    ）影響嘉義市政府主管機關人員發放救濟金給真正權利人即
    自訴人，明顯有施用詐術意圖欲逼迫自訴人與其妥協後，取
    得在法律上原不屬於自己之救濟金。因認被告涉犯刑法第二
    百十條之偽造私文書罪嫌、同法第二百十六條、第二百十條
    之行使偽造私文書罪嫌、同法第三百三十九條第二項、第三
    項之詐欺得利未遂罪嫌、同法第二百十四條之使公務員登載
    不實公文書罪嫌。
二、無罪部分（即被訴偽造私文書、使公務員登載不實部分）：
  (一)按被告以外之人於審判外之陳述，雖不符刑事訴訟法第一百
    五十九條之一至第一百五十九條之四之規定，而經當事人於
    審判程序同意作為證據，法院審酌該言詞陳述或書面陳述作
    成時之情況，認為適當者，亦得為證據。當事人、代理人或
    辯護人於法院調查證據時，知有第一百五十九條第一項不得
    為證據之情形，而未於言詞辯論終結前聲明異議者，視為有
    前項之同意，刑事訴訟法第一百五十九條之五定有明文。查
    本件自訴人所舉所有書面及言詞陳述之證據能力，經本院於
    準備程序時提示被告及其辯護人均表示同意列為證據，且迄
    言詞辯論終結前亦未聲明異議，可認為同意作為證據，本院
    審酌該供述證據之取得過程並無瑕疵，與本案待證事實間復
    具有相當之關聯性，以之為本案證據尚無不當，自得採為證
    據，先予敘明。
  (二)按被告未經審判證明有罪確定前，推定其為無罪。犯罪事實
    應依證據認定之，無證據不得認定犯罪事實。不能證明被告
    犯罪者，應諭知無罪之判決，刑事訴訟法第一百五十四條、
    第三百零一條第一項分別定有明文。故事實之認定，應憑證
    據，如未能發現相當證據，或證據不足以證明，自不能以推
    測或擬制之方法，以為裁判基礎；又所謂認定犯罪事實之證
    據，係指足以認定被告確有犯罪行為之積極證據而言，而認
    定犯罪事實所憑之證據，雖不以直接證據為限，間接證據亦
    包括在內，然而無論直接或間接證據，其為訴訟上之證明，
    須於通常一般人均不致有所懷疑，而得確信其為真實之程度
    ，始得據之為有罪之認定，若其關於被告是否犯罪之證明未
    能達此程度，而有合理性懷疑之存在，致使無從形成有罪之
    確信，根據「罪證有疑，利於被告」之證據法則，即不得遽
    為不利被告之認定，最高法院著有七十六年度臺上字第四九
    八六號判例可資參照。
  (三)本件自訴人認被告涉犯上開罪嫌，無非係以嘉義市政府教育
    局九十五年一月十六日簽呈、嘉義市政府九十二年一月二十
    三日府教體字第0920013114號函、協議承諾契約書、台灣省
    水利局（72）水政字第51030號函、經濟部水利署九十五年
    三月二日經水政字第0950054500號函、嘉義地方法院九十四
    年度訴字第四三八號民事準備程序筆錄、嘉義市政府九十二
    年十月七日府工水字第0920076398號函、嘉義市政府八十五
    年四月二十日簽呈、非公用土地清冊、土地使用現況及使用
    人清冊、嘉義市河濱運動公園地形圖、位置圖為其論據。
  (四)訊據被告固坦承有提出協議承諾契約書等文件，向嘉義市政
    府主管機關主張自己係系爭土地原承租人之一，欲領取河濱
    運動公園預定地土地及地上物救濟金，惟堅決否認有何偽造
    私文書、行使偽造私文書、詐欺取財或使公務員登載不實公
    文書之犯行，辯稱：系爭土地是六十三年間，伊先夫跟鄭仲
    謨一起去買的，當時是買權利而已，每人各二分之一的權利
    ，登記乙○○○及伊的名字，因為鄭仲謨用乙○○○的名義
    ，伊先夫就用伊的名義，契約書只有一份放在乙○○○那邊
    ，後來契約書在房子失火的時候被燒掉了，但他們到伊家拿
    應分攤的租金，所以伊這邊有租金的繳費單，她就把河川公
    地繳納使用費代金聯單影印後送到市政府，上面就寫許可使
    用人是乙○○○等二人。伊有在那邊養雞、養鴨、種植木瓜
    、龍眼樹，因為種得不太成功，所以收成不好都自己吃而已
    ，當時自訴人他們還沒有搬過去，伊有自耕能力，當時伊就
    是務農。協議承諾契約書乙○○○部分，是她先生拿她的印
    章蓋並代簽名的，當時伊、蕭富仁及鄭仲謨三人都在場等語
    。經查：
  1.本件嘉義市○路○段假八、九號河川公地，係嘉義市政府於
    七十三年間停止許可使用，因當年河川公地資料未保存，故
    嘉義市政府公告公開展覽「嘉義市政府河濱運動公園用地」
    案範圍圖，為辦理補償或救濟之考量，原墾戶應於限期內提
    具資料登記，公開展覽期間自八十九年六月十五日起至八十
    九年七月十四日止，請河濱公園原墾戶提出證明以作為土地
    救濟金發放之依據，被告於公告期間內之八十九年六月十五
    日，提出協議承諾契約書、位置圖及河川公地繳費聯單影本
    ，主張自己係嘉義市○路○段假八、九地號土地承租人，是
    系爭土地原承租人之一，欲領取河濱運動公園預定地土地及
    地上物救濟金一節，為被告於原審院所供承，並有嘉義市政
    府九十四年十月二十四日府工水第0940048255號函、嘉義市
    政府八十九年六月五日八九府工土字第39732號公告（台灣
    嘉義地方法院九十四年度訴字第四三八號民事卷一第四五、
    四六頁，下稱民事卷）、嘉義市河濱運動公園救濟金發放情
    形說明、協議承諾契約書、位置圖（原審卷第二０、二四、
    二五、二二七頁）各一份附卷可憑，足認被告確有向嘉義市
    政府行使協議承諾契約書、位置圖，並主張係系爭土地承租
    人。
　2.自訴人雖主張以其與被告名義製作將系爭土地承租權出賣予
　　蕭富仁之協議承諾契約書、位置圖，係被告冒用其名義製作
　　內容不實之文書，然該協議承諾契約書、位置圖乃係被告及
　  自訴人之夫鄭仲謨與蕭富仁所簽訂，而協議承諾契約書上甲
    方姓名欄下之自訴人簽名、印文及指印，暨位置圖上自訴人
    印文，均係自訴人之夫鄭仲謨所簽立並蓋用自訴人印章及按
    捺指印乙節，為自訴人所不爭執，且據證人蕭富仁於台灣嘉
    義地方法院九十四年度訴字第四三八號事件審理時證稱：當
    時訂立協議承諾契約書時，乙○○○的先生及甲○○○在場
    ，乙○○○不在場等語（民事卷一第四一頁），足認協議承
    諾契約書、位置圖上之自訴人簽章或指印均係鄭仲謨所為。
    雖自訴人主張鄭仲謨未經其同意而在協議承諾契約書、位置
    圖以其名義簽章捺印出賣系爭土地承租權，然鄭仲謨既已死
    亡，除自訴人之指訴外，自訴人並未提出其他積極證據證明
    被告有何偽造其簽名或印文之行為。又自訴人於原審審理時
    雖指稱：系爭土地是伊先生載伊去承租的，大部分都是伊先
    生去接洽的，上面的印文是伊先生盜用伊的印章蓋的等語（
    原審卷第二一七頁），然自訴人就其所主張鄭仲謨盜用其印
    章之事實既未舉證證明，復未舉證證明被告確實知悉鄭仲謨
    未經自訴人同意簽章捺印，並與鄭仲謨間有何共同犯意之連
    絡，則自訴人指訴被告偽造私文書之罪嫌，已難認有據。
  3.再者，被告主張其係系爭土地之承租人一節，業據證人蕭富
    仁於前揭民事訴訟中證稱：當時訂立協議承諾契約書時，是
    要賣土地和地上物給伊，乙○○○的先生跟伊說這筆土地是
    甲○○○和乙○○○共同，只是名義上是乙○○○等語（民
    事卷一第四一、四二頁），並經證人陳義雄於同一民事訴訟
    中證稱：當時政府要收回河川地，作為開發遊樂區的地，伊
    跟鄭仲謨說如果這塊地有開發，你就發了，鄭仲謨就跟伊說
    系爭河川公地是他和一個外省人共同的等語（民事卷一第七
    七頁），另證人傅卓菊金於該民事訴訟中亦證稱：大概六十
    八年的時候，甲○○○跟伊說她要賣地，鄭仲謨當時有當面
    跟伊說土地是他和甲○○○共有的，當時甲○○○有在場。
    鄭仲謨和甲○○○二人帶伊去系爭土地看，告訴伊四方界址
    在何處，上面有魚塭、豬舍、鐵皮屋、釋迦園等語（民事卷
    二第六六至六八頁），故被告辯稱系爭土地係其與自訴人共
    有，尚非無據。參諸卷附協議承諾契約書上記載「壹、乙○
    ○○、甲○○○簡稱甲方、蕭富仁簡稱乙方，甲方所有地積
    圈內之地號坐落嘉義下頭段8、9號，面積8.06324、9.01068
    公頃，申請人用乙○○○等二人，嘉義中埔各半。」位置圖
    記載「比例二千四百分之一、嘉義下頭段8、9號，面積8.06
    324、9.01068公頃、申請人乙○○○等二人」之內容，核與
    證人蕭富仁上揭證述相符，是協議承諾契約書、位置圖此部
    分記載尚難認有何不實之處。揆以鄭仲謨與自訴人係夫妻，
    果系爭土地全部係自訴人所承租，則鄭仲謨要不致於屢次向
    第三人表示系爭土地係與他人所共有。再者，證人劉介明於
    上開民事訴訟中亦證稱：二十多年前，鄭仲謨叫伊去蓋豬舍
    、挖水溝、搭工寮、工寮坐落範圍之整地工作，並帶伊去找
    甲○○○拿工資，甲○○○有拿給伊等語（民事卷二第六三
    頁），倘被告非系爭土地承租人之一，要無支付工資予工人
    之理。況自訴人於原審審理時曾供稱：被告有在系爭土地上
    飼養過鴨子不到一年，她在上面飼養鴨子是事後人家跟伊說
    的，伊並沒有親眼看到，也沒有同意等語（原審卷第二一七
    頁），而自訴人既認被告非承租人，何以任由被告使用系爭
    土地使用收益，其指訴亦與常理有違。此外，被告向嘉義市
    政府提出之文件中有關河川公地繳納使用費代金聯單影本上
    （民事卷一第四七至五０頁），許可使用人欄均記載「乙○
    ○○等二人」，雖自訴人於上開民事訴訟中主張係承辦人員
    誤繕，系爭土地均係由其繳納使用費，然河川公地繳納使用
    費代金聯單記載「等二人」，此與一般筆誤顯然不同，則承
    辦人員若非有所憑據，自無可能在河川公地繳納使用費代金
    聯單記載「等二人」等字，參以被告若未繳納系爭土地使用
    費，其如何能取得河川公地繳納使用費代金聯單，是河川公
    地繳納使用費代金聯單上雖未見被告之姓名，然可證明承租
    人確有二人無訛，且自訴人並無法舉證系爭土地另一承租人
    係何人，反觀被告確實持有河川公地繳納使用費代金聯單，
    復有上揭證據可佐，則被告辯稱其係系爭土地另一承租人，
    應與事實相符。至自訴人主張系爭土地之原承租人在當時之
    法律限制下，須具備有自耕能力，並提出臺灣省水利局（72
    ）水政字第51030號函文為證（原審卷第二六頁），認被告
    無自耕能力，不可能為系爭土地承租人，而於上開民事訴訟
    中提出記載被告職業為家庭管理之戶籍登記簿一份佐證（民
    事卷二第二一頁），然被告在系爭土地耕作一節，已據證人
    蕭富仁前揭民事訴訟中證稱：甲○○○和乙○○○的先生有
    在系爭土地上面養雞、養魚，有舊豬舍但沒有豬等語（民事
    卷一第四二頁），核與被告於原審審理時之供述大致相符，
    則被告既在系爭土地耕作，應認其有自耕能力，不以提出自
    耕能力證明書為必要，否則自訴人雖主張其有自耕能力，並
    提出記載其職業為自耕農之戶籍登記簿一份為證（民事卷第
    二卷第二０頁），然自耕農並非當然有自耕能力，是自訴人
    亦未提出自耕能力證明書，則是否可據此認定自訴人無自耕
    能力，亦不符承租人之要件，故被告辯稱其有自耕能力，應
    屬可採。另自訴人主張經濟部水利署九十五年三月二日經水
    政字第09550054500號函（原審卷第二七頁），略以「嘉義
    縣政府所發使用費代金聯單關於許可使用人之記載乙○○○
    等二人，應係以戶為單位之許可使用所發之繳費單」等語，
    而自訴人與被告未曾設籍於同一戶，被告應非承租人，然被
    告於原審對於其未曾與自訴人設籍同一戶並不爭執，惟河川
    公地繳納使用費代金聯單許可使用人欄既記載「乙○○○等
    二人」，然未見自訴人舉證與其設籍同戶之何人係承租人，
    且被告依上揭證據既可認係承租人之一，則是否當初承租時
    約定以自訴人為戶名，即非無可能，尚不得以被告未曾與自
    訴人設籍同一戶，即認被告並無承租權。是被告主張其係系
    爭土地承租人尚非無據，則協議承諾契約書上記載系爭土地
    係自訴人與被告共有，位置圖記載權利人為自訴人等二人，
    此部分之文書內容既非不實，且自訴人未提出證據證明被告
    知悉鄭仲謨未經自訴人同意，而以自訴人名義簽章捺印出售
    系爭土地承租權，即難認被告有偽造私文書之情，而被告提
    出協議承諾契約書、位置圖行使，申請領取河濱運動公園預
    定地土地及地上物救濟金，亦不成立行使偽造私文書、詐欺
    取財之犯行，故被告被訴偽造私文書及行使偽造私文書罪嫌
    部分，依法均應諭知無罪。
　4.按刑法第二百十四條所謂使公務員登載不實事項於公文書罪
　  ，須一經他人之聲明或申報，公務員即有登載之義務，並依
    其所為之聲明或申報予以登載，而屬不實之事項者，始足構
    成。若其所為聲明或申報，公務員尚須為實質之審查，以判
    斷其真實與否，始得為一定之記載者，即非本罪所稱之使公
    務員登載不實（最高法院著有九十二年度台上字第二三一五
    號判決可資參照）。被告既係系爭土地承租人之一，則其向
　  嘉義市政府提出協議承諾契約書等文件，使承辦之公務員將
    其係承租人之事項登載於公文書，已難認有何使公務員登載
    不實公文書之可言。嘉義市政府復因自訴人對被告是否為系
    爭土地承租人之一有爭執，而召開協調會以謀求解決之道，
    迄今未發放系爭土地救濟金一節，亦有嘉義市政府教育局九
    十四年十二月十日簽呈、九十四年十二月二日簽呈、嘉義市
    河濱運動公園土地改良物（建築）補償清冊、嘉義市河濱運
    動公園下路頭段八、九號救濟金發放協調會議紀錄、嘉義市
    政府九十五年四月十七日府教體字第0950015640號函各一件
    附卷可參（原審卷第八、十一、十四、十五頁，民事卷一第
    一二五、一二六頁），足見承辦之公務員並非一經被告之申
    請即將被告係承租人登載於職務上之公文書，而准予被告領
    取救濟金，是承辦之公務員既有查明被告是否為承租人之權
    限，始得決定發放救濟金之對象，而為實質之審查以為准駁
    之決定，則被告所為自不構成刑法第二百十四條之使公務員
    登載不實罪。
　(五)綜上所述，自訴人所提出之證據，均不足以證明被告有何偽
　  造私文書、行使偽造私文書及使公務員登載不實公文書之犯
    行，本院復查無其他積極證據足資證明被告有何自訴人所指
    之犯行，此部分之自訴，既不能證明被告犯罪，自應諭知被
    告無罪之判決。原審因認被告此部分被訴犯罪不能證明，均
    予諭知無罪之判決，自無不合。自訴人就此部分上訴指摘原
    判決不當，為無理由，應予駁回。本件為判決之基礎已臻明
    確，自訴人猶聲請本院向經濟部水利署函詢依當時（約民國
    六十五年、六十六年間）法令可否二人共同承租同一河川地
    ？承租人有否資格限制？向嘉義市政府函詢系爭嘉義市河濱
    公園救濟金之發放對象，須具備何種資格，是否限登記之合
    法許可人？亦包含主張與登記之合法許可人間有合夥或共有
    關係之人？向嘉義市政府函詢被告向嘉義市政府提出河川公
    地繳納使用費代金聯單影本是已繳款之之單據影本亦或僅係
    尚未繳款之單據影本？暨向嘉義市東區戶政事務所函查被告
    歷年來之戶籍資料云云，核均無必要，附此敘明。
三、自訴不受理部分（即被訴詐欺得利未遂部分）：
　(一)按犯罪之被害人得提起自訴，不得提起自訴而提起者，應諭
    知不受理之判決，刑事訴訟法第三百十九條第一項前段、第
    三百三十四條分別定有明文。又刑事訴訟法第三百十一條（
    舊法）所定得提起自訴之被害人，係指因犯罪而直接被害者
    而言。依法組織之公司被人侵害，雖股東之利益亦受影響，
    但直接受損害者究為公司，當以該公司為直接被害人。最高
    法院著有二十五年上字第一三０五號判例可資參照。
  (二)查本件自訴意旨主張被告甲○○○竟意圖為自己不法之利益
    ，明知自己根本不符合系爭土地承租人之條件，且亦未曾親
    自前往辦理系爭土地承租人登記事宜，竟仍持以使用明知為
    偽造不實之協議書，向主管機關嘉義市政府教育局體健科及
    工務局下水道科之承辦人員謊稱自己亦是系爭土地原承租人
    之一，意圖取得被認定為原承租人後，得以原承租人之一身
    分領取系爭救濟金，因認被告此部分所為另涉犯刑法第三百
    三十九條第二項、第三項之詐欺得利未遂罪嫌云云。惟依上
    開自訴意旨，顯見自訴人指訴被告施用詐術詐欺之對象為主
    管機關之嘉義市政府教育局體健科及工務局下水道科之承辦
    人員，其直接被害人應為各該主管機關之承辦人員，並非自
    訴人。縱自訴人之指訴屬實，亦不過係其利益間接受波及而
    已，揆諸前揭法條及判例意旨，本不得就此提起自訴。而被
    告被訴法定刑較重之偽造私文書暨行使偽造私文書罪嫌部分
    ，既經本院判決無罪，有如前述，此部分被訴詐欺得利未遂
    罪嫌即與之無裁判上一罪可言，即不得提起自訴，依法應逕
    為不受理判決之諭知。
  (三)原審就被告此部分被訴犯行，未依法為不受理判決之諭知，
    而為無罪判決之諭知，於法自有未合。自訴人上訴意旨指摘
    原判決不當，雖無理由，惟原判決既有上開可議之處，自應
    由本院將原判決此部分撤銷改判，逕為不受理判決之諭知。
據上論結，應依刑事訴訟法第三百六十八條、第三百六十九條、
第三百六十四條、第三百三十四條，判決如主文。
中　　華　　民　　國　　96　　年　　6 　　月　　13　　日
                  刑事第六庭    審判長法　官  蔡崇義
                                      法　官  曾文欣
                                      法　官  杭起鶴
以上正本證明與原本無異。
自訴人就偽造私文書部分，如不服本判決應於收受本判決後十日
內向本院提出上訴書狀，其未敘述上訴之理由者並得於提起上訴
後十日內向本院補提理由書（均須按他造當事人之人數附繕本）
。
其餘不得上訴。
　　　　　　　　　　　　　　　　　　　書記官 魏安里
中　　華　　民　　國　　96　　年　　6 　　月　　13　　日
